臺灣基隆地方法院刑事判決
  110年度訴字第150號
公  訴  人  臺灣基隆地方檢察署檢察官
被      告  乙○○





選任辯護人  徐佩琪律師
被      告  甲○○




指定辯護人  陳雅萍律師（義務辯護律師）
上列被告因傷害致死等案件，經檢察官提起公訴（109年度偵字
第7381號、110年度偵字第1247號、第1317號），本院判決如下
：
    主  文
乙○○成年人故意對兒童共同犯傷害致人於死罪，處有期徒刑拾貳
年。
甲○○成年人故意對兒童共同犯傷害致人於死罪，累犯，處有期徒
刑拾貳年陸月。
    事  實
一、乙○○、甲○○係夫妻關係，均為已滿20歲之成年人。乙○○未領
    有保母證照，仍自民國109年5月24日晚間7時許起（24、25
    日係有薪試用，26日起正式委任），受兒童陳○○（民國106
    年8月生，真實姓名年籍詳卷，下稱陳童）之父母陳○○、林○
    ○（真實姓名年籍詳卷，下稱陳父、陳母）委託，以每月新
    臺幣（下同）24,000元之對價，擔任陳童之保母，雙方約定
    於每月25日以匯款方式給付次月之保母費，乙○○擔任陳童保
    母之期間，均由乙○○在其址設基隆市○○區○○街000號4樓之住
    處（下稱甲屋）24小時全天候照顧陳童，除尿布、奶粉由陳
    父、陳母提供外，陳童其餘飲食起居均由乙○○負責照顧，而
    乙○○在照顧陳童期間，因尚需照顧其與甲○○之親生子女兒童
    2人及他人托育之另4名兒童（未與陳童之托育期間完全重疊
    ），是甲○○亦有協助乙○○處理照顧陳童事宜。
二、乙○○、甲○○主觀上固無致陳童於死之決意或預見，然客觀上
    能預見陳童年僅2、3歲，仍在發育中，應給予足夠飲食，否
    則將使之發育停滯，且陳童無法承受成年人長期毆打，尤其
    陳童之頭部、腹部係脆弱部位，若多次徒手或持器具對該處
    毆打、捶擊、踩踏致傷，又不送醫治療，恐有導致其死亡之
    結果發生，竟僅因不滿陳童之生活行為暨陳父、陳母遲延給
    付保母費，即共同基於傷害、妨害未滿18歲之人發育之犯意
    聯絡，接續於109年5月24日晚間7時許起至109年9月25日下
    午2時31分之托育陳童期間內，以下列方式傷害陳童並施以
    凌虐：乙○○以腳踢陳童腹部、膝蓋、腳踝，以拖鞋毆打陳童
    頭部、腳、臀部，以玩具車敲擊陳童頭部，以拳頭毆打陳童
    腹部，以愛的小手毆打陳童頭部、身體，以衣架毆打陳童身
    體，於109年9月3日後以腳踩踏仰躺在地之陳童腹部計有4次
    ，甲○○則以腳踢陳童腳部致陳童跌倒、以徒手打陳童巴掌、
    以愛的小手毆打陳童小腿、於109年9月3日後以腳踩踏仰躺
    在地之陳童腹部計有2次，且乙○○、甲○○均未將陳童送醫治
    療，此外，2人亦未提供陳童成長所需之足量飲食，致陳童
    滿3歲1個月時身高僅92公分，滿2歲10個月時體重僅12公斤
    ，依衛生福利部國民健康署0至7歲男童生長曲線圖，其身高
    、體重均僅介於同齡男童之3％至15％間，且呈慢性營養不良
    。
三、迄至109年9月25日下午2時31分許，陳童因遭乙○○、甲○○以
    上開方式長期施暴、凌虐，而有全身頭、腹、肢體及軀幹挫
    傷，致其顱内出血、肝胰臟挫傷、腹血，終因中樞神經衰竭
    、出血性休克而死亡。乙○○斯時見陳童狀況有異，即以電話
    撥打119叫救護車，119人員到場後，判斷大體已僵直，明顯
    無生命跡象，乃未送醫，嗣由基隆市警察局第三分局通報鑑
    識科人員於同日下午3時50分許至甲屋進行現場勘察，再經
    員警於109年9月28日下午4時10分許，在基隆市警察局第三
    分局碇內派出所，經乙○○、甲○○同意後，扣得乙○○持用之門
    號0000000000號行動電話1支（含SIM卡1張）、甲○○持用之
    門號0000000000、0000000000號行動電話1支（含SIM卡2張
    ），而查悉上情。
四、案經陳父、陳母訴由基隆市警察局第三分局報告暨臺灣基隆
    地方檢察署檢察官自動檢舉偵查起訴。
    理  由
壹、證據能力部分：
一、被告乙○○及其辯護人主張證人即共同被告甲○○、證人即告訴
    人陳父、陳母、證人蕭○○（證人蘇○○之嬸嬸）於警詢、偵訊
    時之證述，證人蘇○○（乙○○之大學同學）、秦○○（蘇○○之母
    ）、王○○（真實姓名年籍詳卷，曾任陳童保母者）、孫○○（
    真實姓名年籍詳卷，曾托育2名兒童予乙○○者）、鑑定人蕭
    開平於偵訊時之證述暨鑑定意見，均係傳聞證據而無證據能
    力。本院查：
　㈠甲○○、陳父、陳母、蕭○○、蘇○○、秦○○、王○○、孫○○、蕭開
    平於偵訊時之證述暨鑑定意見，均有證據能力：
　　刑事訴訟法第159條第1項規定：「被告以外之人於審判外之
    言詞或書面陳述，除法律有規定者外，不得作為證據」，故
    以被告以外之人於審判外之書面陳述作為證據時，必須符合
    法律所規定之例外情形（包括同法第159條之1至第159條之5
    及第206條等規定），始具有證據能力。考諸本項之立法說
    明：「現階段刑事訴訟法規定檢察官代表國家偵查犯罪、實
    施公訴，依法其有訊問被告、證人及鑑定人之權，證人、鑑
    定人且須具結，而實務運作時，偵查中檢察官向被告以外之
    人所取得之陳述，原則上均能遵守法律規定，不致違法取供
    ，其可信性極高，為兼顧理論與實務，爰於第二項明定被告
    以外之人於偵查中向檢察官所為陳述，除顯有不可信之情況
    者外，得為證據」，可認刑事訴訟法對於證人、鑑定人於偵
    查中向檢察官所為陳述之證據能力，所採取之立場為原則上
    有證據能力，僅於顯有不可信之情況下，始例外否定其證據
    能力。經查，甲○○、陳父、陳母、蕭○○、蘇○○、秦○○、王○○
    、孫○○、蕭開平於偵訊時之證言暨鑑定意見，業經依法具結
    ，已足以擔保其證言暨鑑定意見之真實性，且乙○○及其辯護
    人並未釋明檢察官有何違法取證之情形，況蕭開平上揭就其
    鑑定之經過及結果所為之言詞陳述，因符合刑事訴訟法第20
    6條第1項之規定，即屬同法第159條第1項之「除法律有規定
    者外」之情形，自得為證據，已不受傳聞法則之限制，另上
    開證人於各該偵查中所證復查無顯不可信之情況，依刑事訴
    訟法第159條之1第2項之規定，亦均具證據能力。
　㈡甲○○、陳父、陳母、蕭○○於警詢時之證述，均無證據能力：
　　按被告以外之人於審判外之言詞或書面陳述，除法律有規定
    者外，不得作為證據，刑事訴訟法第159條第1項定有明文。
    甲○○、陳父、陳母、蕭○○之警詢筆錄，乃屬乙○○以外之人於
    審判外之陳述，因乙○○及其辯護人爭執證據能力，依刑事訴
    訟法第159條第1項之規定，該證據方法均無證據能力。
二、本案據以認定被告犯罪之其餘供述證據，公訴人、乙○○、甲
    ○○及其等之辯護人在本院審理時均未爭執其證據能力，復經
    本院審酌認該等證據之作成無違法、不當或顯不可信之情況
    ，而非供述證據亦非公務員違背法定程序所取得，依刑事訴
    訟法第159條之5第2項、第158條之4規定反面解釋，均有證
    據能力，併予敘明。
貳、實體部分：
一、訊據乙○○、甲○○均矢口否認有何凌虐妨害陳童發育致死、傷
    害致陳童於死之犯行，各辯稱如下：
　㈠乙○○及其辯護人辯稱：乙○○承認有傷害陳童之行為，然乙○○
    係為教導、管束陳童，方曾以手輕拍陳童頭頂、以玩具車輕
    敲陳童頭部、以愛的小手輕拍陳童手心、以衣架拍打陳童胸
    前2至3下，且以衣架拍打後乙○○有為陳童上藥；其後因陳父
    、陳母自109年8月26日後無故拖欠保母費，乙○○因而與之發
    生爭執，且感受到極大經濟壓力，故有以軟式拖鞋敲陳童頭
    頂幾下，至陳童臉頰上之傷痕暨右膝之擦傷，係陳童自己跌
    倒所致，而陳童之臉頰、額前、耳部、下巴等處之傷勢，不
    是以手、玩具車或軟式拖鞋輕敲即可導致之傷勢，反倒可能
    是甲○○對陳童打巴掌數次所造成，該行為甚可能導致陳童顱
    內出血，故陳童死亡之結果與乙○○之傷害行為並無因果關係
    ，乙○○主觀上就此結果亦無認識；此外，乙○○對甲○○對陳童
    之傷害行為事前並不知悉，故無犯意聯絡及行為分擔，亦未
    利用或幫助甲○○對陳童為傷害行為；又乙○○照顧陳童期間尚
    屬用心，亦有施以管束及教育，並未不給陳童適當飲食，係
    陳童自身胃口不好方致其體型較瘦，其亦未虐待陳童云云。
　㈡甲○○及其辯護人辯稱：陳童係由乙○○照顧，關於陳童飲食、
    管教均由乙○○負責，甲○○並無不提供陳童適當營養之舉；又
    甲○○雖曾於偵查中自承曾於109年7月間以腳踩踏陳童肚子，
    然此乃甲○○為扛起罪責編造之說詞，並非實情，甲○○實際上
    無此等行為，其僅有在109年7月間，因陳童手拿大便而打陳
    童2下、用腳勾陳童的腳1下致陳童跌坐在地，此後就不敢打
    了，其亦無凌虐陳童之舉措，且縱其於109年7月間以腳踩踏
    陳童肚子乙節屬實，以行為時間觀之，該行為與陳童死亡之
    結果亦無因果關係；另蘇○○、蕭○○等人證述目睹甲○○於109
    年6月25日至28日間，在桃園龍潭有對陳童為不當行為之情
    亦屬不實云云。惟查：
二、乙○○、甲○○係夫妻關係，均為已滿20歲之成年人，陳童於托育予乙○○期間係2、3歲之兒童。乙○○未領有保母證照，仍自109年5月24日晚間7時許起（24、25日係有薪試用，26日起正式委任），受陳父、陳母委託，以每月24,000元之對價，擔任陳童之保母，雙方約定於每月25日以匯款方式給付次月之保母費，乙○○擔任陳童保母之期間，均由乙○○在甲屋24小時全天候照顧陳童，除尿布、奶粉由陳父、陳母提供外，陳童其餘飲食起居均由乙○○負責照顧，而乙○○在照顧陳童期間，尚需照顧其與甲○○之親生子女兒童2人及他人托育之另4名兒童（未與陳童之托育期間完全重疊）等節，業據乙○○於警詢及偵訊時、甲○○於偵訊時坦認無訛（見臺灣基隆地方檢察署109年度相字第379號卷＜下稱相379卷＞一第29頁，同署109年度偵字第7381號卷＜下稱偵7381卷＞第29頁、第208頁，同署109年度他字第1377號卷＜下稱他1377卷＞二第241頁至第242頁），核與陳母於偵訊時之證述、孫○○於警詢及偵訊時之證述、證人林○○（真實姓名年籍詳卷，曾托育2名兒童予乙○○者）於警詢時之證述相符（見相379卷一第181頁，相379卷三第6頁，他1377卷二第97頁，同署110年度偵字第1317號卷＜下稱偵1317卷＞第152頁），尚有乙○○與陳母之MESSENGER通訊軟體對話紀錄、陳童、乙○○、甲○○之個人戶籍資料查詢結果可佐（見相379卷一第63頁、第135頁至第143頁、第221頁、第225頁），堪認上情屬實。
三、甲○○有協助乙○○處理照顧陳童事宜乙節，有下列證據足佐：
　㈠乙○○本院審理時證稱：甲○○有時候會幫忙聯絡錢的事情，有
    時候會幫忙照顧小孩，我在做事、在忙的時候他會幫忙看一
    下等語明確（見本院卷二第35頁至第36頁），足認甲○○確有
    協助乙○○處理照顧陳童。另乙○○尚於偵訊時證稱：甲○○1個
    月不可能只有3、4天在家，他做基隆的工作都住家裡，要是
    有南部的工作，1星期會回來1次，他的手機號碼是00000000
    00等語在卷（見偵7381卷第209頁）。而依門號0000000000
    號於109年5月1日至109年9月30日期間之基地台位置查詢結
    果，亦可佐證甲○○在家時間非少。況甲○○亦於偵訊時自承：
    我的工作是維修焚化爐，有分淡季、旺季，我有派到工才會
    去做，109年5月至9月工作還好等語（見偵7381卷第393頁）
    ，足見其雖另有工作，然扣除自身工作時間外，尚可撥出相
    當時間協助乙○○處理照顧托育兒童事宜。
　㈡依甲○○與陳母之MESSENGER通訊軟體對話紀錄可知，其於109
    年7月6日向陳母告以「阿姨我是那個帶你兒子的因為我昨天
    手機摔破掉你到了可以打這支電話」，陳母問「你是她先生
    ？」，其答「是呀~」（見他1377卷二第153頁），且其嗣後
    陸續傳送多次陳童照片予陳母觀看（見他1377卷二第153頁
    、第159頁、第161頁至第167頁、第175頁至第181頁、第187
    頁、第197頁），復曾向陳母提及其有教陳童吃飯、戒尿布
    、洗澡、穿衣服，並稱其有管教陳童，其是先罵陳童，如陳
    童再犯即打手心等語（見他1377卷二第165頁、第181頁、第
    183頁、第187頁、第193頁、第197頁、第199頁）。可知陳
    童托育期間，其有負責與陳父、陳母聯繫，且亦實際參與照
    顧陳童，參與程度非低。
　㈢孫○○於警詢時證稱：我2個小孩曾托育給乙○○，109年8月1日
    起至109年8月31日，帶1個月，除了保姆乙○○之外，她先生
    甲○○偶爾也會幫忙照顧等語（見相379卷三第6頁至第7頁）
    。林○○於警詢時證稱：我2個小孩曾托育給乙○○，是在109年
    7月底起至109年8月底，帶1個多月，除了乙○○之外，她先生
    甲○○偶爾也會幫忙照顧等語（見偵1317卷第152頁至第153頁
    ）。上揭證人均係曾將兒童交由乙○○托育之人，其等既均證
    稱甲○○有協助照顧托育兒童之舉，足認就照顧兒童之事，乙
    ○○、甲○○間確有分工，且衡諸乙○○承接之托育兒童最多高達
    5名，自身亦有2名兒童需照料，故其將照顧兒童之事分由甲
    ○○處理，亦係合理之舉。
　㈣蘇○○於偵訊時證稱：乙○○是我大學同學。109年6月25日至28
    日端午連假4日，乙○○、甲○○有到我家住，乙○○還帶了自己
    的2個小孩跟陳童。甲○○教陳童穿鞋，但陳童比較慢，當時
    我們要出去散步，甲○○就會兇陳童，或者用手去打陳童的手
    ，叫陳童快點，對陳童很凶。109年6月27日上午11點，我嬸
    嬸蕭○○到我家找我們聊天，大家在客廳聊天時，甲○○就用手
    打陳童的頭，甲○○並向蕭玉蓮稱「小孩不乖就要打，我的小
    孩也是這樣管教，我在家還會叫他們打架，都是我兒子打他
    ，他都不敢還手」，蕭○○又問陳童為何不坐下，都站在桌邊
    ，甲○○就回說，他如果沒有叫他坐下，他就不敢坐等語（見
    他1377卷二第15頁至第16頁）。蕭○○於偵訊時證稱：109年6
    月27日至28日間，乙○○、甲○○在端午連假到蘇○○家住了4天
    ，我是在27日上午10點、11點時去找我二嫂秦金香，就是蘇
    ○○的母親聊天，我進去時就看到弟弟站在桌邊，我進去了1
    個小時，弟弟都沒有動，都站在那裡，我不知道是弟弟的習
    慣還是被罰站，在我跟秦○○聊天時，我看到甲○○徒手巴了弟
    弟的後腦杓一下，不是很用力，但我聽到啪的一聲，我就罵
    甲○○，說你為什麼要打弟弟，他就回我不乖就是要打，我就
    說他哪裡不乖，因為我一進去看到他就站在那裡，甲○○就說
    ，我在家都是這樣教訓小孩，不乖就是要打，他還說我在家
    都叫我兒子跟他打架，都是我兒子打他，他都不敢還手。後
    來我也問他，為什麼弟弟站在這裡都不動，甲○○就說我沒叫
    他動，他就不敢動等語（見他1377卷一第349頁至第350頁）
    。據上開證人之證述，亦可佐證甲○○確有介入陳童之管教事
    宜。
四、陳童於托育予乙○○、甲○○之期間，滿3歲1個月時身高僅92公
    分，滿2歲10個月時體重僅12公斤，依衛生福利部國民健康
    署0至7歲男童生長曲線圖，其身高、體重均僅介於同齡男童
    之3％至15％間，且呈慢性營養不良等情，有臺灣基隆地方檢
    察署檢驗報告書、碇內診所109年10月23日函、法務部法醫
    研究所109年12月7日法醫理字第10900077670號函及所附解
    剖報告書暨鑑定報告書、衛生福利部國民健康署0至7歲男童
    生長曲線圖可憑（見相379卷二第98頁、第161頁、第385頁
    至第397頁，相379卷三第38-1頁），堪以認定。又據蕭開平
    於偵訊時證稱：正常的狀況下，應該肋骨肋間間隙不容易觀
    察到，但是陳童的肋骨明顯、四肢痩弱、皮包骨狀；營養不
    良會造成丙酮增加，應該是飢餓及慢性營養不良會造成這個
    狀況，不是突然的腸胃炎所導致等語（他1377卷二第87頁）
    ，足認陳童托育予乙○○、甲○○期間，確有慢性營養不良之情
    。
五、陳童於109年9月25日下午2時31分許，因全身頭、腹、肢體
    及軀幹挫傷，致其顱内出血、肝胰臟挫傷、腹血，終因中樞
    神經衰竭、出血性休克而死亡，嗣由乙○○以電話撥打119叫
    救護車，119人員到場後，判斷大體已僵直，明顯無生命跡
    象，乃未送醫等節，業據乙○○於偵訊時證稱：109年9月25日
    當天上午10點多，我看到陳童躺在地板上，但是我叫他，他
    有反應手還會動，後來我就帶自己的2個小孩去碇内郵局車
    貸匯款，匯款後我就回家，回家時沒有注意時間，當時我有
    過去，看到陳童躺在地上，呼吸很大聲，我就想說還有精神
    ，我就去做我的事情，後來要叫他吃飯，就看到他嘴唇泛白
    ，沒有反應，感覺沒有氣息，就趕快打110後，110叫我打11
    9，我改打119請救護人員到場，救護人員到場就說陳童已經
    死亡了等語（見相379卷二第82頁至第83頁），且有臺灣基
    隆地方檢察署檢驗報告書、相驗屍體證明書、基隆市警察局
    第三分局109年9月25日現場勘查報告、現場平面圖、現場照
    片、相驗照片、解剖照片、法務部法醫研究所解剖紀錄本照
    片、法務部法醫研究所109年12月7日法醫理字第1090007767
    0號函及所附解剖報告書暨鑑定報告書、法務部法醫研究所1
    10年2月19日法醫理字第10900094930號函可憑（見相379卷
    二第39頁至第75頁、第95頁至第106頁、第385頁至第543頁
    ，相379卷一第49頁至第53頁、第233頁、第291頁、第315頁
    至第365頁、第369頁至第429頁，相379卷三第37頁，偵7381
    卷第369頁至第372頁），堪以認定。
六、乙○○、甲○○因不滿陳童之生活行為暨陳父、陳母遲延給付保母費，乃於上揭時間，共同以前開方式傷害陳童、妨害陳童發育，且均未將陳童送醫治療，致陳童死亡等情，有下列證據可證：
　㈠乙○○曾於警詢、偵訊時自承：在剛開始帶陳童時，陳童不乖
    我就有打了，甲○○也在陳童不乖時打陳童，次數忘記了，但
    不只1次，像是陳童用手去接大便，還拿大便躺在床上看著
    大便，這時我就會生氣揍陳童，我會拿拖鞋打陳童的頭與腳
    ，甲○○若看到陳童在哭或不好好穿衣服時，就會打陳童，我
    會以腳踢陳童的膝蓋、腳踝，陳童在不乖時，甲○○也會以腳
    踢陳童的腳，陳童就會跌坐在地上，我有時會拿愛的小手打
    陳童的身體、頭。我曾用拖鞋打陳童的頭，一直打一直打，
    而甲○○在陳童不乖時，會徒手打陳童巴掌。大約在109年7、
    8月間，那時在訓練陳童戒尿布，因為陳童一直都學不會，
    陳童的父母又一直催我讓陳童戒尿布，所以一時情緒壓力起
    來就拿拖鞋打陳童的頭，還有拿衣架打陳童的身體，我拿了
    小朋友的玩具小車子敲他的頭，車子大約為一般智慧型手機
    尺寸的3分之2。109年9月25日陳童往生前幾天，我有一直打
    陳童，因為陳童的父母說8月25日會匯保母費給我，結果一
    直稱因疫情關係資金卡住要到9月25日才能匯給我，陳童的
    保母費除了5月有正常給以外，6、7月都延遲給付，8月還沒
    有給就發生事情，我一個人帶3個小孩壓力很大，家裡經濟
    負擔又很重，所以在情緒失控、衝動的情況下，拿拖鞋打陳
    童屁股，也有打陳童頭部、身體，此外，陳童在家不乖時我
    有拿衣架打他的屁股。我有時候心情不好，會用拳頭用陳童
    的肚子，另我有用拖鞋重重的打陳童的頭。我有用腳踢陳童
    的腳、踹陳童的肚子。我與甲○○都有傷害陳童，因為我與甲
    ○○壓力太大，陳童的父母不支付保母費，我們經濟壓力大，
    且陳童父母多次騙我們，多次說會將陳童帶走，本來說9月3
    日來付積欠的1個月的保母錢，但9月3日仍沒支付，一直又
    拖到9月25日，所以我與甲○○壓力大，9月3日後，就在甲屋
    房間，以腳踩陳童的腹部，我踩踏4次，甲○○踩踏2次，陳童
    均係仰躺在其房間之木頭地板上，我還踢陳童的腳，我看到
    陳童就像看到他父母一樣，所以才出氣在陳童身上。109年9
    月23日，陳童就有拉肚子，有吃東西但吐出來，109年9月24
    日下午1點，我發現陳童身體忽冷忽熱，開始發燒，我就打
    給陳母，陳母不回電也不接，我有用毛巾讓陳童敷額頭、擦
    身體，讓陳童退燒，後來死者24日有退燒，但又突然升高，
    25日又退燒，但是就躺著不能動。23日、24日間，我有餵陳
    童喝水，陳童喝3湯匙後就不喝了。陳童23日還可以動，但
    走路會晃，24日就發燒不太能動，25日就完全躺著。我沒有
    帶陳童就醫，因為我沒有陳童的健保卡，我只有聯絡他爸媽
    。陳童自109年5月起至其死亡止，係由我24小時托育，家屬
    除109年6月29日將陳童帶至基隆市碇内診所看醫生外，其餘
    時間皆由我照顧；109年6月25日至28日止，我、甲○○及陳童
    有跟蘇○○、秦○○見面，我們去蘇○○家住，蕭○○、蘇○○、蘇○
    說很喜歡陳童，有把陳童帶去住。我承認對幼童施以凌虐妨
    害其自然發育致死及傷害致死，因為我真的有傷害他等語明
    確（見相379卷二第82頁至第80頁，偵7381卷第208頁、第21
    2頁、第254頁，他1377卷二第468頁至第469頁，相379卷一
    第27頁、第159頁，本院110年度偵聲字第20號卷第14頁）。
　㈡甲○○曾於偵訊時自承：大概在109年7月間，因為陳童哭鬧，
    我有打他2下巴掌，並且推倒在房間的木質地板，並且他仰
    躺在地板後，我有以腳踩踏他的肚子2下，接著乙○○踩陳童4
    下肚子。還有一次，大概109年8月、9月間，乙○○跟陳父、
    陳母吵架，遷怒於陳童，在家中客廳以拳頭毆打陳童的頭頂
    ，還說陳童的頭怎麼這麼硬，並且以拳頭毆打陳童，再用腳
    踢倒陳童，就是對陳童拳打腳踢，踢倒陳童後，又踢了幾下
    。陳童大便後，會用手拿大便，乙○○有打他，有呼他巴掌，
    也有打他的手、腳。乙○○拿拖鞋打陳童我有看過，我也有在
    陳童不乖的時候打他巴掌，我每次打2下，打過陳童大概2、
    3次巴掌，也拿過愛的小手打他的小腿。陳童從23日開始不
    舒服，就一直拉肚子，因為當時正在戒尿布，所以沒有穿褲
    子，帶他去沖洗後，餵他喝雞湯他就吐出來，後來他就一直
    跌倒，有腿軟，24日好像發現他有發燒的情況，我記得下午
    的時候，就有叫乙○○聯絡陳童爸媽，一直聯絡不上，晚上摸
    陳童的時候就沒有發燒了，當時沒有帶陳童看醫生，只有聯
    絡他爸媽要拿健保卡，我沒有想那麼多。109年6月25日至28
    日端午連假，我、乙○○及陳童有去蘇○○家等語在卷（見相37
    9卷一第167頁，他1377卷二第243頁至第244頁，偵7381卷第
    390頁至第397頁）。又甲○○固稱踩踏陳童腹部係109年7月間
    之事，然依乙○○上開警詢、偵訊證述，2人踩踏陳童腹部係1
    09年9月3日後之事，且乙○○嗣亦於本院審理時具結證稱：因
    為陳父、陳母欠保母費之事，甲○○於109年9月時，有以腳踩
    陳童腹部等語明確（見本院卷二第41頁至第42頁），另依蕭
    開平於偵訊時之證述，可知陳童經解剖後研判有新近之腹部
    挫傷（見他1377卷二第86頁至第87頁），故應認2人踩踏陳
    童腹部之行為係發生於109年9月3日之後。
　㈢又乙○○於偵查中曾至内政部警政署刑事警察局進行測謊鑑定
    ，經以緊張高點法測試，當問及測試問題「除了小孩（即其
    為甲○○之親生子女）之外，家庭成員裡有幾個人打過陳童」
    ，經測試結果，無法鑑判。另以區域比對法測試，乙○○於測
    前會談稱張○○不曾打過陳童，經測試結果，呈不實反應，此
    有內政部警政署刑事警察局109年10月30日刑鑑字第1090500
    766號鑑定書暨該局測謊鑑定資料表及測謊鑑定說明書可佐
    （見他1377卷一第433頁至第440頁），益徵甲○○確曾以上法
    毆打陳童。
　㈣陳童父母前曾遲延給付保母費，請求乙○○、甲○○延期清償，
    而獲其等同意，且乙○○曾明確向陳童父母表示對欠費不悅，
    至9月份之保母費則迄陳童死亡止尚未給付等節，亦有雙方
    之通訊軟體對話紀錄附卷可稽（見相379卷一第127頁至第13
    1頁、147頁至151頁，他1377卷二第169頁、第173頁、第195
    頁、第201頁）。
　㈤依卷附之乙○○、甲○○間MESSENGER通訊軟體對話紀錄，其等於
    109年9月21日依序有如下對話，足認2人因不滿陳父、陳母
    遲延給付保母費，而有拒不提供陳童飲食之舉：
　⒈甲○○：你有沒有偷給他（指陳童）吃飯
　⒉乙○○：我才沒有
　⒊乙○○：誰要給他吃
　⒋乙○○：餓死不管（關）我的事
　⒌甲○○：有傳訊息給他爸，已讀不回
　⒍乙○○：你看這種人
　⒎甲○○：沒問題，繼續餓吧
　⒏乙○○：好
　⒐乙○○：只是已讀
　⒑甲○○：給錢才給吃
　⒒甲○○：不給就繼續餓
　⒓甲○○：要皮皮的，我們也不是白癡
　㈥陳母於偵訊時證稱：陳童托育予乙○○後，我有看到陳童的時
    間，包括109年6月初、7月初時送衣服過去，還有一次是帶
    陳童去碇内山下看醫生。陳童的身體狀況原本健康、活蹦亂
    跳、膽小、很乖。我有跟乙○○說過，如果陳童有任何發燒的
    情況，在沒有健保卡的情況下，也請幫我送醫，我們不在意
    押金等語（見相379卷一第179頁至第181頁、第293頁）。陳
    父於偵訊時證稱：我最後一次見到陳童是在暖暖區的醫院，
    因為之前乙○○通知我們陳童的身體不舒服，後來因為發生費
    用延遲的問題，我有跟乙○○他們聯繫，等語（見相379卷一
    第173頁）。由上揭證述，可證陳童托育期間，陳父、陳母
    未曾將陳童帶離甲屋過夜，且確曾發生欠費情事。
　㈦蕭○○於偵訊時證稱：端午連假期間，因為我女兒們看到陳童
    很乖的在理頭髮，都不會動來動去，跟一般小孩不一樣，我
    女兒們就說弟弟給我抱好不好，弟弟馬上衝過去給我女兒們
    抱，他們就玩在一起，因為我們家族在烤肉，我女兒們就帶
    他去吃烤肉、玩挖土機，還帶他去洗澡、跟我女兒們睡等語
    （見他1377卷一第350頁）。蕭○○之女蘇○○於警詢時證稱：1
    09年6月27日晚上至28日中午，我有與陳童相處，我27日晚
    上幫弟弟洗澡時，有看到他的右手上臂有明顯瘀青，但有點
    淡化等語（見相379卷二第27頁）。蘇○○之妹蘇○亦於警詢時
    證稱：我有與陳童相處過，時間係109年6月27日至28日，我
    記得他的右手上臂有明顯瘀青，但有點退掉等語（見相379
    卷二第23頁）。綜上，足認109年6月27日晚上至28日中午，
    陳童係於蕭○○、蘇○○、蘇○家中過夜，且蘇○○、蘇○均曾目睹
    陳童身上之瘀傷。
　㈧王○○於偵訊時證稱：陳童1歲的時候有在我家顧幾個月，過了
    半年後又回來，回去之後又來，這次我一直幫他們到109年4
    月，後來他們就帶陳童回去。我照顧陳童的期間，陳童打疫
    苗時多少會流鼻涕，他的身體很健康、很活潑，他很能吃，
    大約是一般小孩的3倍等語在卷（見他1377卷一第461頁至第
    462頁）。由其證述，足認陳童並無任何乙○○所稱胃口不佳
    之情。
　㈨又依陳童之兒童健康手冊及歷次病歷、就診紀錄（見相379卷
    一第195頁至第214頁，相379卷二第93頁至第94頁、第167頁
    至第168頁、第173頁至第177頁、第181頁至第228頁），顯
    示其身體狀況原與一般兒童無異，且乙○○、甲○○對此均表示
    沒有意見（見偵7381卷第210頁，他1377卷二第244頁）。
　㈩蕭開平於偵訊時證稱：陳童傷勢分布於頭、臉頰耳部、下巴
    及頭皮，肢體於四肢、背部有多處新舊不同程度鈍挫擦傷痕
    ，這是非致死傷。左大腦有硬腦膜下腔出血，左大腦半球硬
    腦膜有血塊堆積、肝臟挫傷且呈左肝葉分離並漂浮在左侧腹
    腔内、胰臟有挫傷性裂傷，並出血，達6*4*2公分、胃小彎
    間有出血達14.5乘4公分，胃壁沾黏血塊達1公分、局部血塊
    及流動性腹血達500毫升。另外在報告之外，還有出血性胰
    臟炎，本件是外傷性的胰臟炎，並非自發性。胰臟如果出血
    是非常危險的，有内外分泌腺的功能，如果有外傷的話，會
    造成内外分泌腺功能混亂，是致命的高危險。陳童所受之非
    致命傷勢，一般來說就是虐待的過程，一般外傷只會有1、2
    處，不會出現對稱性的傷，而且遍布全身。一般跌倒會有著
    力點，例如膝蓋可能會特別嚴重，但陳童的傷都非在著力點
    。另外，陳童生殖器的傷也很特別，一般發炎只會在尖端，
    但陳童的生殖器整個都爛掉了。腳指甲一般受傷也在尖端，
    不會在腳溝跟部出血。臉頰臉邊都有挫傷，也不會是意外導
    致。如果是意外應該比較會順道傷到眼角並傷及眼睛，但本
    件眼睛的部分沒有傷。陳童身上有很多已經結痂之擦傷及皮
    下出血狀，所以有很多新舊傷，新傷在1週内。舊傷在數週
    前，大概1個月内。陳童所受之致死傷，左大腦有硬腦膜下
    腔出血，左大腦半球硬腦膜有血塊堆積、肝臟挫傷且呈左肝
    葉分離並漂浮在左側胸腔、胰臟有挫傷性裂傷，並出血，達
    6*4*2公分、胃小彎間有出血達14.5*4公分，胃壁沾黏血塊
    達1公分、局部血塊及流動性腹血達500毫升，出血性胰臟炎
    。單獨腹部肝挫裂傷是可能致命的、單獨慢性胰臟炎也會致
    死、單獨頭部外傷也會致死。胃小彎出血比較不會造成單獨
    致死。陳童有特異性肝臟擠壓分離碎裂而且呈現纖維化，研
    判需要很大的力氣擠壓造成肝臟挫裂分離後，並固定一段時
    間才有可能造成挫裂性的肝臟止血並形成纖維化。肝臟挫裂
    分離後一定是有什麼東西緊密的壓著傷口，並且固定一段時
    間，才可能造成肝臟挫裂分離並止血之傷勢。肝臟挫裂分離
    纖維化的傷勢1週以上至4週，不會超過8週。腦部的傷比較
    新鮮，大概1週至2週内。頭部外傷依照死者全身的狀況來看
    ，因為假如有肝臟、胰臟的挫傷在前一定會影響到身體凝血
    功能。所以不一定要很大的力量，就會造成顱内出血。外傷
    性胰臟炎部分，應該隨伴著肝臟、胃挫傷，因為是在同一個
    部位，肝臟有舊的挫裂傷後，應該在最近死亡前，尚有大挫
    傷胰、胃之間，才會造成急性的胃、胰、肝臟新進的出血及
    腹血。此外，陳童所受之致死傷，不可能係意外所導致，本
    件有虐兒的情況。虐兒的認證要排除意外、自然疾病的可能
    性，另外一個重點要有新、舊傷，重複性的部位有同樣型態
    的傷勢，例如腿部、臉頰都有重複性的新、舊傷。陳童的頭
    部有好幾個挫傷，而且都在頭頂，腹部也有重複性的新、舊
    傷。身體沒有一個常見意外所造成的著力點的傷勢。又陳童
    死亡前幾日上吐下瀉並發燒，上吐下瀉的原因有可能為舊的
    肝臟挫裂加上新近腹部挫傷包括肝、胰、胃挫傷及頭部外傷
    都有可能會造成，這些都會造成發燒及腸胃道的症狀等語甚
    明（見他1377卷二第85頁至第88頁）。
　綜上，足認於乙○○、甲○○照顧陳童期間，其間除於109年6月2
    9日，因陳童輕微發燒，而短暫經陳父、陳母將之帶離乙○○
    、甲○○身邊，前往碇內診所就醫，另於109年6月27日晚間至
    同年月28日中午，經蕭○○、蘇○○、蘇○將之帶回家中遊玩外
    ，其餘時間均由乙○○、甲○○照料，且陳童於托育予乙○○、甲
    ○○前，身體狀況並無異常，嗣其卻因上揭人為虐待傷勢致死
    ，且死亡時體型瘦弱，呈慢性營養不良，堪認陳童生前係因
    遭其等凌虐、傷害，終至死亡，且依前揭乙○○、甲○○之對話
    紀錄，暨2人自承之情節，可證2人係因不滿陳童之生活行為
    暨陳父、陳母遲延給付保母費，而凌虐、傷害陳童，其等就
    上揭行為，具有相同之犯罪動機，確有犯意聯絡及行為分擔
    。
七、綜上所述，乙○○、甲○○所辯各節，要屬臨訟卸責之詞，無足
    採信，其等之辯護人所為之辯護，亦不足憑為有利於乙○○、
    甲○○之認定。本案事證明確，乙○○、甲○○犯行堪以認定，應
    予依法論科。
八、論罪科刑：
  ㈠按刑法第286條第1項規定之妨害未滿18歲之人發育罪，係對
    於未滿18歲之人，施以凌虐或以他法足以妨害其身心之健全
    或發育為要件，與刑法第277條第1項規定之傷害罪及第2項
    所定之加重結果犯，併列於第23章「傷害罪」。然凌虐與偶
    然之毆打成傷，應成立傷害罪之情形有異；凌虐行為具有持
    續性，對同一被害人施以凌虐，在外形觀之，其舉動雖有多
    次，亦係單一之意思接續進行，仍為單一之犯罪（最高法院
    49年台上字第117號判例意旨參照）。所稱「施以凌虐或以
    他法」，係就其行為態樣所為之規定；凌虐係指通常社會觀
    念上之凌辱虐待等非人道之待遇，不論積極性之行為，如時
    予毆打，食不使飽，或消極性之行為，如病不使醫，傷不使
    療等行為均包括在內。倘行為人之施以凌虐，而生妨害幼童
    身體之自然發育之結果（如使之發育停滯等），即成立本罪
    。因凌虐成傷者，乃屬法規競合，應依本罪之狹義規定處斷
    。又如合致本罪之凌虐成傷，致人於死或重傷者，應仍有刑
    法第277條第2項規定之適用（最高法院96年台上字第3481號
    判決意旨參照）。又刑法上所謂法規競合，係指同一犯罪構
    成要件之一個犯罪行為，而因法規之錯綜關係，同時有數法
    條可以適用，乃依一般法理擇一適用之謂，是行為人一行為
    同時構成兒童及少年福利與權益保障法第112條第1項前段、
    刑法第277條第2項前段之成年人故意對兒童犯傷害致人於死
    罪、刑法第286條第3項前段之妨害未滿18歲之人發育致死罪
    ，即屬法規競合，應依成年人故意對兒童犯傷害致人於死罪
    論處，始為適法。
  ㈡又按兒童及少年福利與權益保障法第112條第1項中成年人故
    意對少年犯罪之規定，係對被害人為少年之特殊要件予以加
    重處罰，乃就犯罪類型變更之個別犯罪行為予以加重，屬刑
    法分則加重之性質，成為另一獨立之罪名（最高法院92年第
    1次刑事庭會議決議意旨參照）。再按所謂兒童，係指未滿1
    2歲之人，兒童及少年福利與權益保障法第2條亦有明定。而
    傷害致人於死罪係加重結果犯，學理上稱為「故意與過失之
    競合」，以行為人對於基本（傷害）行為有故意，對於加重
    結果（致死）部分有過失，始令負該加重結果之責，並於實
    體法上給予實質上一罪之評價。加重結果犯之刑罰權既屬單
    一，非但在訴訟法上無從分割，即在實體法上亦無從割裂適
    用法律，故如基本行為應依兒童及少年權益與保障法第112
    條第1項加重其刑者，對於加重結果部分自應一體加重（最
    高法院98年度台上字第531號判決意旨參照）。查乙○○、甲○
    ○為上揭行為時均係年滿20歲之成年人，陳童則為未滿12歲
    之兒童，業據認定如前。故核乙○○、甲○○所為，均係犯兒童
    及少年福利與權益保障法第112條第1項前段、刑法第277條
    第2項前段之成年人故意對兒童犯傷害致人於死罪。
  ㈢乙○○、甲○○係以傷害陳童之單一犯意，於密接時間、在同一
    地點，接續實施前揭侵害同一法益之數行為，各行為之獨立
    性極為薄弱，依一般社會健全觀念，實難以強行分開，在刑
    法評價上，以視為數個舉動之接續施行，合為包括之一行為
    予以評價，較為合理，故其等接續傷害陳童之行為與致陳童
    於死之加重結果，應論以一成年人故意對兒童犯傷害致人於
    死罪。
  ㈣乙○○、甲○○間就本件犯行有犯意聯絡及行為分擔，應論以共
    同正犯。
  ㈤甲○○前因①強盜案件，經臺灣高等法院以98年度上更二字第24
    3號判決判處有期徒刑7年2月，嗣上訴後，由最高法院以98
    年度台上字第5816號判決駁回上訴而確定；②恐嚇取財案件
    ，經臺灣高等法院以96年度上訴字第620號判決判處有期徒
    刑1年4月確定；③妨害自由、恐嚇取財案件，經本院以97年
    度訴字第382號判決各判處有期徒刑5月、7月確定；④詐欺案
    件，經本院以96年度訴字第501號判決判處有期徒刑4月，嗣
    上訴後，由臺灣高等法院以97年度上更一字第489號判決駁
    回上訴而確定。上開①至④案件，嗣經臺灣高等法院以98年度
    聲減字第437號裁定減刑及定其應執行之刑為有期徒刑8年6
    月確定，於101年8月23日縮短刑期假釋出監併付保護管束，
    嗣經撤銷假釋，應執行殘刑有期徒刑1年11月17日（徒刑期
    間為103年4月24日至105年4月9日，下稱甲執行案）。復因⑤
    違反毒品危害防制條例案件，經本院以102年度訴字第725號
    判決判處有期徒刑4月，嗣上訴後，由臺灣高等法院以103年
    度上訴字第322號判決駁回上訴而確定，並與前揭甲執案接
    續執行，於105年6月19日縮刑期滿執行完畢等情，有臺灣高
    等法院被告前案紀錄表在卷可按。其於受有期徒刑之執行完
    畢後，5年以內故意再犯本件有期徒刑以上之罪，構成刑法
    第47條第1項所定之累犯。另按司法院釋字第775號解釋，依
    解釋文及理由之意旨，係指構成累犯者，不分情節，一律加
    重最低本刑，於不符合刑法第59條所定要件之情形下，致生
    行為人所受之刑罰超過其所應負擔罪責之個案，不符罪刑相
    當原則、比例原則，於此範圍內，在修正前，為避免發生上
    述罪刑不相當之情形，法院就該個案應裁量是否加重最低本
    刑。而經本院綜合斟酌甲○○構成累犯前案紀錄之罪質種類、
    罪名輕重、犯罪次數、徒刑執行完畢之態樣、徒刑執行完畢
    之時期、本件犯罪情節等節，足認甲○○確有對於刑罰反應力
    薄弱之情形，故依刑法第47條第1項規定加重甲○○本案所犯
    之罪最低本刑，無違憲法罪刑相當原則，除法定本刑無期徒
    刑部分依法不得加重外，餘爰依該條項規定加重其刑。
  ㈥乙○○、甲○○本件犯行，除法定本刑無期徒刑部分依法不得加
    重外，餘均依兒童及少年福利與權益保障法第112條第1項前
    段規定加重其刑，甲○○部分並遞加之。
  ㈦乙○○之辯護人雖請求本院依刑法第59條規定就其犯罪酌減其
    刑。惟按刑法第59條之酌量減輕其刑，係指裁判者審酌第57
    條各款所列事項及其他一切與犯罪有關情狀之結果，必於犯
    罪之情狀有其特殊之原因與環境，在客觀上足以引起一般同
    情，認為即使宣告法定最低度刑期猶嫌過重者，始足當之。
    再者，行為人犯罪情狀是否可憫恕，為使審判者之主觀判斷
    具有客觀妥當性，其程度應達「可憫恕之情狀較為明顯」之
    標準（最高法院45年台上字第1165號、51年台上字第899號
    判例意旨、94年2月2日修正公布修正刑法第59條立法理由參
    照）。查乙○○僅因僅因不滿陳童之生活行為暨陳父、陳母遲
    延給付保母費，即以前述方式對年僅2、3歲之陳童長期施暴
    、凌虐，終至陳童死亡，犯後雖一度坦承犯行，然於本院審
    理時改稱僅坦承傷害犯行，且並未取得陳父、陳母原諒，非
    但犯罪情節重大，且犯後未見悔意，惡性非輕，縱對其宣告
    法定最低度刑期，亦無何情輕法重或顯可憫恕之情，不符合
    刑法第59條酌減其刑之要件，併予指明。
  ㈧爰審酌乙○○、甲○○受託照顧陳童，本應善盡職務，充分照顧
    陳童並提供其生活所需，促進其身心健全發育，詎2人明知
    陳童年幼，本需以耐心給予適當教導、勸誡、管教，且明知
    陳童父母縱有欠費，亦與年幼之陳童無涉，竟動輒以上揭方
    式，對無反抗能力之陳童長期施暴、凌虐，導致無辜之陳童
    就此死亡，此乃無可挽救之結果，並致陳父、陳母承受永遠
    無法彌補之喪子傷痛，犯罪情節嚴重，犯後又均矢口否認犯
    行，未與陳父、陳母達成和解並取得原諒，犯後態度惡劣，
    另衡其等之智識程度、生活狀況等一切情狀，分別量處如主
    文所示之刑，以示懲儆。
九、扣案之乙○○持用之門號0000000000號行動電話1支（含SIM卡
    1張）、甲○○持用之門號0000000000、0000000000號行動電
    話1支（含SIM卡2張）等物，尚無證據憑以認定係其等供本
    件犯罪所用或犯罪預備之物，爰均不予宣告沒收，附此敘明
    。
據上論斷，應依刑事訴訟法第299條第1項前段，判決如主文。
本案經檢察官陳宜愔提起公訴，檢察官李彥霖到庭執行職務。
中　　華　　民　　國　　110 　年　　9 　　月　　2 　　日
                  刑事第四庭審判長法  官  齊　潔
                                  法  官  李辛茹
                                  法  官  謝昀芳
以上正本證明與原本無異。
如不服本判決，應於收受判決後20日內向本院提出上訴書狀，並
應敘述具體理由。其未敘述上訴理由者，應於上訴期間屆滿後20
日內向本院補提理由書（均須按他造當事人之人數附繕本）。「
切勿逕送上級法院」。
中　　華　　民　　國　　110 　年　　9 　　月　　2 　　日
                                  書記官　王靜敏
附錄本案論罪科刑法條：
兒童及少年福利與權益保障法第112條
成年人教唆、幫助或利用兒童及少年犯罪或與之共同實施犯罪或
故意對其犯罪者，加重其刑至二分之一。但各該罪就被害人係兒
童及少年已定有特別處罰規定者，從其規定。
對於兒童及少年犯罪者，主管機關得獨立告訴。

中華民國刑法第277條
傷害人之身體或健康者，處5年以下有期徒刑、拘役或50萬元以
下罰金。
犯前項之罪，因而致人於死者，處無期徒刑或7年以上有期徒刑
；致重傷者，處3年以上10年以下有期徒刑。